臺灣屏東地方法院刑事判決　　　　　　　　　　　　　九十一年度易字第六三四號
　　公　訴　人　臺灣屏東地方法院檢察署檢察官
　　被　　　告　未○○
右列被告因詐欺案件，經檢察官提起公訴（九十年度偵字第四三四○、第六一一一號
），本院判決如左：
    主  文
未○○連續行使偽造私文書，足以生損害於他人，處有期徒刑壹年。
    事  實
一、未○○自任會首於民國八十九年七月十日，在屏東縣長治鄉○○村○○路八十三
    巷二十三弄二十八號之住處，召集如附表一編號乙所示之互助會，採內標制（即
    各會員首會均繳各會會款予未○○，此後每會由各會員競標，以標金最高者得標
    ，活會會員繳納以各會款扣除標金之會款，死會會員則每期固定繳交一萬元）。
    詎未○○竟意圖為自己不法之所有，基於施用詐術取財及偽造文書之概括犯意，
    利用會員彼此間並非完全熟識之機會，於乙會附表二所示之時間，在屏東縣長治
    鄉○○路八三巷二三弄二八號住處，於空白紙上，填載邱瑞丁、廖秀金（二會）
    、壬○○等四會，三位活會會員之姓名，及附表二所示之金額，偽造依習慣足認
    係會員持以競標之標單上，並提出行使於出席之活會會員，致各該會之活會會員
    （含被告冒標會員）均不知有詐，而陷於錯誤，並交付扣除標金後的會款予未○○，而使未○○詐得如附表二所示之金額，並足以生損害於活會會員。迨於九十
    一年六月十日，己○○得標編號乙之互助會卻未取得會款，巳○○亦發覺有異，
    始知受騙而循線查悉上情。
二、案經己○○、巳○○訴請台灣屏東地方法院檢察署檢察官偵查起訴。
    理  由
壹、有罪部分
一、訊據被告未○○矢口否認上揭犯行，辯稱：該一萬元的乙會活會會員尚有甲○○
    、戊○○○是活會，壬○○即是桂蘭，他錢有拿到，但有一部份錢借我，告訴人
    巳○○、己○○二人都有標到會，但他們說用不到錢，就把錢借給我，其他會員
    我找不到他們的年籍資料了云云。
二、經查乙會會員指證如下：
（一）告訴人巳○○於檢察官偵查中證稱：「以我太太廖秀金名義參加被告召集之互
      助會，共參加二會，每會一萬元，我是尾會，但沒有收到會款」「第十二會時
      己○○說他要去標會，我覺得很奇怪，最後二會應該都是我的了，他怎麼還會
      要去標會」等語。
（二）告訴人己○○於檢察官偵查中證稱：「我是要去向被告拿會款，我沒有去標會
      ，我是第十二會標到，前十一次之會款我都有繳」等語。
（三）證人午○○證稱：「我參加一萬的會，即偵查卷中乙會，我第一會就標得，好
      像以一千四百元標得，他有把錢給我，我也有按時按月付清所有會款」等語。
（四）證人卯○○證稱：「我是參加偵卷一萬元的乙會，還有五千元的甲會。他（嘉
      字）寫錯了，他也有給我們這樣的會單，只是我沒有注意他是否寫錯，我們主
      要是口頭約定。我兩會都有標到，錢也都拿到，我們標會有時到他家，有時用
      打電話的，我標了數次才標到的，一萬元的我差不多以一千五百元標到，但不
      確定，日期已忘記；五千元的好像是七百元標到，日期忘記了，我得標這件事
      只跟會首直接聯絡，沒有其他人知道，會腳也不認識他們」等語。
（五）證人甲○○於本院證稱：「我有參加一萬元的會和伍千元的會，我一萬元的會
      沒有標到」「我錢繳到第十一會」等語。
（六）證人乙○○證稱：「我參加的是一萬元的乙會，我有標到，錢也有收到，詳細
      時間及得標日及標息，我記不清楚。我投標過幾次，都是用講的，沒有寫標單
      」「我認識丁○○○、陳雲英、甲○○，我們是台南的，一起參加」等語。
（七）證人戊○○○於本院證稱：「我有參加。我參加一個一萬和兩個五千的會，庭
      呈會單兩紙附卷。我不識字，我只知道五千元的會繳了五期後就找不到他的人
      。我會都請我媳婦丁○○○處理，他比較清楚」等語。
（八）證人丁○○○於本院證稱：「我有參加。我參加一萬元的會，林玉梅就是我，
      他寫錯了。台南有五會，包括我、我媽媽、甲○○、乙○○、邱黃也，都到我
      家收會錢。一萬元倒數第五會，我有標到，錢也拿到。後來到倒數第二會就沒
      來收錢，我媽媽該會也沒得標。五千元的我和我媽媽都沒有標到，他第六期收
      完就沒來收，也一直沒和我們處理，三千五、四千即是我們應繳會款。一萬元
      會單，一萬元是第一會會首收的金額，其餘七、八、九千是我們繳的金額，後
      面拾壹萬部分數字是我們台南人協調好各該期該收的金額。五千和壹萬的前面
      那幾期他都說是屏東的人標走的」「（問一萬元的會情形如何？）我自己的兩
      會都標起來」等語。
（九）證人壬○○於本院證稱：「我有參加一萬元的會，只剩一會沒繳，九十年五月
      我繳完倒數第三會，就找不到人，我都沒標。五千元的會，丙會我也沒標，我
      忘了繳幾期」「被告的會我從來沒標過，我也從來沒拿標到會錢借給被告」等
      語。
二、綜上告訴人及證人之指述，該乙會自八十九年七月十日起，至九十年七月十日止
    ，共計有十三會，至九十年六月十日第十二會即倒數第二會時，原應尚餘二名活
    會，惟該會尚有己○○、甲○○、戊○○○、廖秀金（二會）、壬○○等六會活
    會，扣除被告未○○所自承尚屬活會會員之甲○○、戊○○○，故有四會即己○○一會、廖秀金二會、壬○○一會為被告未○○所冒標。惟查被告未○○其所冒
    標的日期及標息金額，被告及乙會會員均無法明確供明，本院審酌告訴人己○○
    所提出之會單（九十年度偵字第四三四○號第三十四頁）及告訴人己○○對其上
    記載之說明：「標金是我寫的，標金我是按月填寫」等語，以最有利於被告之認
    定，堪認被告有於九十年二月十日至五月十日第八至第十一會時分以一千五百元
    、一千九百元、一千五百元、一千七百元以上揭活會會員名義冒標，並詐取如附
    表二所示金額之犯行。此外，並有乙會互助會會單一紙在卷可按，本件事證明確
    ，被告犯行堪以認定。
三、按一般民間互助會競標係由參與者以標單簽寫會員姓名、標息，而以所寫標息最
    高者為得標，是標單係屬在紙上書寫之文字而依習慣及約定足以為表示一定用意
    之證明，依刑法第二百二十條第一項規定視為準文書。核被告未○○於標單上偽
    填活會會員之姓名，並持以向活會會員詐取如附表二所示之金額之行為，係犯刑
    法第二百十六條、第二百二十條第一項、第二百十條之行使偽造文書罪，及第三
    百三十九條第一項之詐欺取財罪。被告未○○冒名標會詐取多人之財物，其每次
    詐欺行為，均係侵害各活會會員之法益，係以同一行為而觸犯數詐欺罪，屬同種
    想像競合關係，僅論一詐欺罪；至其先後多次行使偽造私文書行為及所犯多次詐
    欺取財，係犯同一構成要件之罪，且時間緊接，顯係基於概括犯意為之，各應依
    連續犯規定論以一罪並加重其刑。而其偽造會員姓名簽署之行為為偽造私文書之
    部分行為；偽造後持以行使，偽造之低度行為應為行使偽造私文書之高度行為所
    吸收，僅論以行使偽造準私文書罪；又其所犯連續行使偽造私文書罪與連續詐欺
    取財罪間，具方法結果之牽連犯關係，應從法定刑較重之連續行使偽造私文書罪
    處斷。公訴意旨於被告犯罪事實欄已載明被告未○○行使偽造私文書之事實惟於
    所犯法條欄漏載法條顯屬疏漏，併此敘明。爰審酌被告素行尚佳，此有其前科資
    料表在卷為憑，詐得金額非鉅，惟犯後否認犯行飾詞諉過，尚未賠償與告訴人和
    解等情，量處如主文所示之刑。至被告未○○用以冒標之標單，於冒標後衡情顯
    已經被告丟棄而滅失，因此不就其上之偽造署押為沒收宣告。
貳、不另為無罪諭知部分
一、公訴意旨另以：被告未○○基於意圖為自己不法所有之概括犯意，利用互助會會
    員彼此間不熟識及標會時僅有少數會員到場競標，且其可受其他會員委託代為投
    標之機會，先後於民國八十九年五月二十日、八十九年七月十日、八十九年十二
    月十五日，在屏東縣長治鄉○○村○○路八十三巷二十三弄二十八號之住處，自
    任會首，召集如附表一編號甲、乙、丙所示之三組互助會，上開互助會均採內標
    制，除頭會會錢約定由會首未○○收取外，其餘皆以標會時投標金額最高者得標
    ，再由其向各互助會未得標之活會會員，收取會款後交予得標之會員。未○○連
    續於附表所示之會期內，在其住處冒用被虛列會員之名義，分別在未載明「標單
    」字樣之標單上，偽填如附表所示之標息金額，而於開標時持以參與競標而得標
    ，後將投標單丟棄，並施用詐術向巳○○、己○○佯稱係如附表所示之被冒名之
    會員得標，致使巳○○、己○○均陷於錯誤，而分別如期交付該期活會會款予未
    ○○。因認被告未○○此部分（按不含前揭認定有罪部分）亦涉犯刑法第三百三
    十九條第一項詐欺取財罪嫌。
二、按犯罪事實應依證據認定之，無證據不得推定其犯罪事實；又不能證明被告犯罪
    者，應諭知無罪之判決，刑事訴訟法第一百五十四條、第三百零一條第一項分別
    定有明文。又認定不利於被告之事實，須依積極證據，苟積極證據不足為不利於
    被告事實之認定時，即應為有利於被告之認定，更不必有何有利之證據（最高法
    院三十年上字第八一六號判例參照）。又認定犯罪事實所憑之證據，雖不以直接
    證據為限，間接證據亦包括在內；然而無論直接或間接證據，其為訴訟上之證明
    ，須於通常一般之人均不致有所懷疑，而得確信其為真實之程度者，始得據為有
    罪之認定，倘其證明尚未達到此一程度，而有合理之懷疑存在，無從使事實審法
    院得有罪之確信時，即應由法院諭知被告無罪之判決（最高法院七十六年度台上
    字第四九八六號判例參照）。
三、經查
（一）如附表一乙會之會員除陳秀美外均確有參加被告之互助會已如前述。
（二）甲會會員證人子○○於本院證稱：「我只參加八十九年五月五千元，我好像第
      五會或第六會時用一千二百元標到，錢也有收到。會員我都不認識，前幾會開
      標，我先生有去，後來也是我先生幫我標到。我小叔是黃進福（實際上本名黃
      榮福，被告寫錯了）後來被告在還剩七會時叫我把剩下會款給黃榮福就好了。
      我也都給他」等語。
（三）甲、丙會會員證人丑○○即被告之夫於本院證稱：「我只參加五千的會，我每
      次都有把會錢給他，我都沒有得標，他有告訴我說用我的名字標到會」「（問
      五千元的有兩會，你參加那一會？）答我只知道我參加一會，我太太也有告訴
      我他那會幫我標起來」等語。
（四）甲會會員證人辰○○證稱：「我是參加偵卷三十五頁五千元的甲會，會腳我只
      認識鄭愛，她是我姐姐，其他我都不認識，我姐姐也有參加此會，我有標到會
      ，得標後未○○她說可否錢先借他，我就先借他了，我忘記在何時以多少錢標
      到的，我姐夫叫劉憲明。我們標會是以打電話方式，不寫會單」等語。
（五）丙會會員證人癸○○證稱：「我是參加五千元和三千元的會各一會，五千元即
      偵查卷中的丙會，我是活會，約還剩五會時他就突然止會，我不認識其他會員
      ，有哪些人得標，如何得標等他有口頭和我說，但我沒有記下來，我有記多少
      得標，差不多在一千三百元左右被標走，我到他家標會要寫標單，上面寫金額
      和姓名」等語。
（六）甲會會員證人蘇瓊玉證稱：「我參加五千元的兩會，一個是八十九年五月二十
      日起即偵卷中甲會，另一個是八十九年八月二十五日。我的名字記為蘇麗玉，
      這會我還沒標走，他在九十年六月二十五日止會，他之前有口頭告訴我有哪些
      人標走，但我沒記下來，這會大概一千到一千五百元左右被標走」等語。
（七）甲、丙會會員證人庚○○證稱：「我參加五千元的兩會，即偵卷中甲、丙會，
      我都未標得，他有告訴我是何人標走，但我沒有記下來，止會時間如之前兩位
      證人所述」等語。
（八）丙會會員證人丙○○證稱：「有，即偵卷中之丙會，我還沒標會，繳了約
      五、六會之後他就止會、倒會。他都是口頭告知何人標走，但我們未記下來」
      等語。
（九）甲會會員證人寅○○證稱：「有（參加互助會），即偵查卷中甲會，我有標得
      ，約在第四會左右，以一千元得標，她也有把會款給我。我是親自去他家，寫
      名字和金額後得標的，我有把全部會款依次繳給他至九十一年一月止，我不知
      道何時止會，但他有告訴我他已先行止會」等語。
（十）丙會會員證人辛○○證稱：「我參加五千元的會即偵查卷中丙會，他有給我會
      單，我只參加一會。我是活會，還沒標，後來他就止會，他這會已開了五會，
      所以他還欠我兩萬多元。開標時我每次都去現場，開會時都寫標單，上面有名
      字和標期、金額，前幾會得標的人都沒去現場，未○○都說是人家電話來投標
      」等語。
三、按被告未○○雖未能提供其餘會員如陳楸陵、鄭愛、陳水銀、洪妙伶、黃進福、
    陳秀美、涂素華、陽瑞邦、鄭素月、陳春仔、陳建任等人之年籍資料，惟以被告
    所召集互助會每會金額非鉅、會單上錯字頻出，前揭告訴人、證人等亦均未能明
    確指證各會係由何人所標取，足見其互助會組成之鬆散，被告縱未能提出所有會
    員之年籍資料，亦非顯與常理有違。次查上揭證人除癸○○、卯○○、辰○○、
    寅○○、蘇瓊玉、午○○、庚○○、辛○○、丙○○等人係由被告提出相關年籍
    資料供傳喚到庭或由被告自攜到庭外，餘均係本院依職權所查知或隨其它證人自
    行到庭，依上揭證人之證述，被告亦顯未有虛列各該會員名義參加互助會之情，
    是自難以被告未能提出其餘所有會員之年籍資料，即予遽認其餘會員均係被告所
    虛列，更亦無從以此推認被告有以各該虛列會員名義冒標並向活會會員詐得款項
    ，揆諸首揭說明，原應就此部分為被告無罪之諭知，惟公訴意旨認此部分與前開
    有罪部分有裁判上一罪之關係，爰不另為無罪之諭知。
據上論斷，應依刑事訴訟法第二百九十九條第一項前段，刑法第五十六條、第二百十
六條、第二百十條、第二百二十條第一項、第三百三十九條第一項、第五十五條，罰
金罰鍰提高標準條例第一條前段，判決如主文。
中      華      民      國     九十一     年     十     月    二十二    日
                                      臺灣屏東地方法院刑事第四庭
                                          法  官   郭書豪
右正本證明與原本無異。
如不服本判決應於收受本判決後送達後十日內向本院提出上訴書狀，其未敘述上訴理
由者，並得於提起上訴後十日內向本院補提理由書狀（均須按他造當事人之人數附繕
本 ）「切勿逕送上級法院」
                                          書記官   唐淑嫻
中      華      民      國     九十一     年     十 月    二十二    日
附錄法條：
刑法第二百十六條
行使第二百十條至第二百十五條之文書者，依偽造、變造文書或登載不實事項或使登
載不實事項之規定處斷。
刑法第二百十條
偽造、變造私文書，足以生損害於公眾或他人者，處五年以下有期徒刑。
附表一：
┌──────────────────────────────┐
│甲      ：會期89.5.20.~91.1.20.會款新台幣五千元             │
├──────────────────────────────┤
│會    員：連同會首二十一會                                  │
│庚○○、蘇麗玉、邱瑞丁（即己○○）、陳楸陵、辰○○、鄭愛、  │
│丑○○、寅○○、陳水銀、洪妙伶、黃進福、子○○、陳秀美、    │
│劉藝（嘉）欽、涂素華、陽瑞邦、廖秀金                        │
├──────────────────────────────┤
│標    息：（新台幣）                                        │
│一千五百元、八百元、一千一百元、一千元、一千二百元、一千元、│
│一千二百元、一千一百元、一千三百元、一千一百元、一千五百元、│
│一千五百元           │
└──────────────────────────────┘
┌──────────────────────────────┐
│乙      ：會期89.7.10.~90.7.10.會款新台幣壹萬元             │
├──────────────────────────────┤
│會    員：連同會首十三會                                    │
│午○○、卯○○、己○○（邱瑞丁）、甲○○、乙○○、林玉梅二  │
│會（即丁○○○）、陳雲英（即戊○○○）、廖秀金二會（即巳○○│
│）、陳秀美、張桂蘭。                                        │
├──────────────────────────────┤
│標息：                                                      │
│二千五百元、一千元、一千二百元、一千三百元、一千三百元、    │
│一千五百元、一千五百元、一千九百元、一千五百元、一千七百元、│
│二千一百元                                                  │
└──────────────────────────────┘
┌───────────────────────────────┐
│丙     ：會期89.12.15.~91.8.15.會款新台幣五千元               │
├───────────────────────────────┤
│會   員：連同會首二十一會                                     │
│戊○○○、丁○○○、邱黃也、甲○○、鄭素月、丙○○、廖秀金、  │
│辛○○、邱瑞丁（即己○○）、癸○○、丑○○、陳春仔、陳楸陵、  │
│庚○○、陳秀美、張桂蘭、陳建任                                │
├───────────────────────────────┤
│標   息：一千五百元、一千元、一千一百元、一千元、一千二百元、 │
│         一千五百元                                           │
└───────────────────────────────┘
附表二
┌──┬─────┬────┬───────────┬─────┐
│編號│冒標日期  │冒標金額│被詐欺之活會人數（總會│詐欺所得金│
│    │          │（新台幣│數－死會數＋被冒標活會│額（新台幣│
│    │          │）      │人數）                │）        │
├──┼─────┼────┼───────────┼─────┤
│一  │89.2.10   │一千五百│13-7+1=7              │五萬九千五│
│    │          │        │                      │百元      │
├──┼─────┼────┼───────────┼─────┤
│二  │89.3.10   │一千九百│13-8+2=7              │五萬六千七│
│    │          │        │                      │百元      │
├──┼─────┼────┼───────────┼─────┤
│三  │89.4.10   │一千五百│13-9+3=7              │五萬九千五│
│    │          │        │                      │百元      │
├──┼─────┼────┼───────────┼─────┤
│四  │89.5.10   │一千七百│13-10+4=7             │五萬八千一│
│    │          │        │                      │百元      │
└──┴─────┴────┴───────────┴─────┘
